---
title: "Take Home Test - Data Analyst UMS RG"
author: "AhmedLubis"
date: "2026-06-09"
output:
  html_document: default
  pdf_document: default
---

# =========================================================================
# Bagian I: Tabulasi Metrik Kinerja Tahunan
# =========================================================================

1.   Identifikasi Anomali dan Data Tidak Valid.
1.1. Missing Values: Kolom registrasi memiliki banyak nilai kosong (NA), 
     diasumsikan sebagai pendaftar yang tidak lolos seleksi atau tidak melakukan
     registrasi ulang.
1.2. Data Mundur: Terdapat string MENGUNDURKAN_DIRI pada kolom registrasi,
     yang harus difilter dari perhitungan mahasiswa aktif.
1.3. Format Tanggal: Kolom tanggal_pendaftaran dalam format epoch/timestamp, 
     sedangkan tanggal_lahir dalam format string.
1.4. Struktur Data Teragregasi: File aktivitas-perkuliahan.csv menyimpan banyak 
     nilai dalam satu sel (semicolon-separated), menyulitkan kalkulasi IPK 
     secara langsung.

2.   Asumsi yang digunakan dalam Proses Pembersihan.
2.1. Unique Applicants: Dihitung berdasarkan email unik per tahun kalender.
2.2. International Students: Diidentifikasi dari kolom asal_kota atau 
     asal_sekolah yang mengandung entitas luar negeri (con: Bangkok, Thailand).
2.3. Kalkulasi IPK: Indeks huruf dikonversi menjadi angka (A=4.0, B=3.0, dst) 
     dikalikan SKS, kemudian dibagi total SKS per mahasiswa.
2.4. Masa Studi: Selisih tahun antara pendaftaran (kohort) dan tahun wisuda.

Step by step R Script dalam pengolahan data
#Step 1-Set Up Library#
```{r}
library(readr)
library(dplyr)
library(tidyr)
library(lubridate)
```

#Step 2-Import Data#
```{r}
admisi    <- read_csv("admisi.csv", show_col_types = FALSE)
aktivitas <- read_csv("aktivitas-perkuliahan.csv", show_col_types = FALSE)
homebase  <- read_csv("homebase.csv", show_col_types = FALSE)
wisuda    <- read_csv("peserta-wisuda-tervalidasi.csv", show_col_types = FALSE)
```

#Step 3-Cleaning Data Admisi#
```{r}
admisi_clean <- admisi %>%
  mutate(
    # Konversi epoch/timestamp ke format Date objek R
    tanggal_pendaftaran = as.POSIXct(as.numeric(tanggal_pendaftaran), 
                                     origin="1970-01-01"),
    year = year(tanggal_pendaftaran),
    
    # Deteksi Mahasiswa Internasional dari string asal_kota
    is_international = grepl("Thailand|Malaysia|Singapore|Bangkok", asal_kota, 
                             ignore.case = TRUE),
    
    # Status Penerimaan: Bukan kosong (NA) dan tidak mengundurkan diri
    is_accepted = !is.na(registrasi) & registrasi != "MENGUNDURKAN_DIRI"
  ) %>%
  # Hapus duplikasi jika satu email mendaftar berkali-kali pada tahun yang sama
  distinct(email, year, .keep_all = TRUE)
```

#Step 4-Cleaning Data Aktivitas-Perkuliahan dan Counting IPK#
```{r}
# Membuat fungsi kustom untuk memecah teks ";" dan menghitung IPK
transform_ipk <- function(sks_str, nilai_str) {
  # Struktur konversi indeks huruf menjadi bobot angka
  grade_map <- c("A"=4.0, "A-"=3.7, "B+"=3.3, "B"=3.0, "B-"=2.7, "C+"=2.3, 
                 "C"=2.0, "D"=1.0, "E"=0.0)
  
  # Memecah rangkaian teks berdasarkan tanda titik koma (;)
  sks_vec <- as.numeric(unlist(strsplit(as.character(sks_str), ";")))
  nilai_vec <- unlist(strsplit(as.character(nilai_str), ";"))
  
  # Mengubah huruf menjadi nilai angka pendukung
  bobot_vec <- grade_map[nilai_vec]
  bobot_vec[is.na(bobot_vec)] <- 0  # Antisipasi jika nilai kosong/tidak valid
  
  total_sks <- sum(sks_vec, na.rm = TRUE)
  if(total_sks == 0) return(0)
  
  # Rumus standar: Σ(bobot × SKS) / Σ SKS
  return(sum(sks_vec * bobot_vec, na.rm = TRUE) / total_sks)
}

# Terapkan fungsi di atas baris demi baris pada dataset aktivitas
aktivitas_clean <- aktivitas %>%
  rowwise() %>%
  mutate(ipk = transform_ipk(mk_sks, mk_nilai)) %>%
  ungroup()
```

#Step 5-Penyusunan Metrik Pendaftaran & Penerimaan#
```{r}
metrics_tahunan <- admisi_clean %>%
  group_by(year) %>%
  summarise(
    Applicants = n_distinct(email),
    Accepted = n_distinct(email[is_accepted]),
    # Pembulatan ke atas (ceiling) untuk Acceptance Rate
    Acceptance_Rate = paste0(ceiling((Accepted / Applicants) * 100), "%"),
    Male = sum(gender == "L"),
    Female = sum(gender == "P"),
    International_Students = sum(is_international & is_accepted)
  ) %>%
  mutate(Male_to_Female_Ratio = paste0("1:", round(Female/Male, 2))) %>%
  select(year, Applicants, Acceptance_Rate, Male_to_Female_Ratio, 
         International_Students)
```

#Step 6-Integrasi Data Kelulusan & Perhitungan Durasi Studi#
```{r}
wisuda_clean <- wisuda %>%
  # Memecah format periode "2025/I" menjadi angka tahun kelulusan
  separate(periode, into = c("wisuda_year", "periode_num"), sep = "/") %>%
  mutate(wisuda_year = as.numeric(wisuda_year)) %>%
  
  # VLOOKUP/Join data angkatan pendaftaran masuk awal berdasarkan NIM
  left_join(admisi_clean %>% select(registrasi, year), 
            by = c("nim" = "registrasi")) %>%
  
  # VLOOKUP/Join data IPK yang telah dihitung sebelumnya
  left_join(aktivitas_clean %>% select(nim, ipk), by = "nim") %>%
  
  # Menghitung durasi masa studi (Tahun Keluar - Tahun Masuk)
  mutate(duration = wisuda_year - year)

# Agregasi performa wisudawan per tahun
wisuda_metrics <- wisuda_clean %>%
  group_by(wisuda_year) %>%
  summarise(
    Graduates = n(),
    # Pembulatan ke atas masa studi menggunakan ceiling()
    Avg_Duration_of_Study = ceiling(mean(duration, na.rm = TRUE)),
    Avg_Grade_of_Final_Degree = round(mean(ipk, na.rm = TRUE), 2)
  )
```

#Step 7-Menggabungkan Seluruh Metrik Menjadi Tabulasi Final#
```{r}
tabulasi_final <- metrics_tahunan %>%
  left_join(wisuda_metrics, by = c("year" = "wisuda_year")) %>%
  # Mengisi nilai NA jadi 0 jika di tahun tertentu belum ada kelulusan 
  # (misal: 2022-2024)
  mutate(
    Graduates = ifelse(is.na(Graduates), 0, Graduates),
    Avg_Duration_of_Study = ifelse(is.na(Avg_Duration_of_Study), 0, 
                                   Avg_Duration_of_Study),
    Avg_Grade_of_Final_Degree = ifelse(is.na(Avg_Grade_of_Final_Degree), 0.0, Avg_Grade_of_Final_Degree)
  ) %>%
  filter(year >= 2022 & year <= 2026) # Membatasi lingkup tahun analisis
```

#Step 8-Menampilkan Hasil Akhir#
```{r}
print(as.data.frame(tabulasi_final))
```

#Step 9-Mengubah Posisi Tabulasi#
```{r}
tabulasi_posisi_baru <- tabulasi_final %>%
  # 1. Ubah tahun menjadi karakter
  mutate(year = as.character(year)) %>%
  
  # 2. Mengubah semua kolom selain 'year' menjadi tipe karakter (Teks)
  mutate(across(-year, as.character)) %>%
  
  # 3. Satukan semua metrik ke dalam Long Format
  pivot_longer(
    cols = -year, 
    names_to = "Parameter_Metrik", 
    values_to = "Nilai"
  ) %>%
  
  # 4. Sebarkan tahun menjadi Wide Format
  pivot_wider(
    names_from = year, 
    values_from = Nilai
  ) %>%
  
  # 5. Merapikan nama metrik
  mutate(Parameter_Metrik = case_when(
    Parameter_Metrik == "Applicants" ~ "Applicants",
    Parameter_Metrik == "Acceptance_Rate" ~ "Acceptance Rate",
    Parameter_Metrik == "Male_to_Female_Ratio" ~ "Male to Female Ratio",
    Parameter_Metrik == "International_Students" ~ "International Students",
    Parameter_Metrik == "Graduates" ~ "Graduates",
    Parameter_Metrik == "Avg_Duration_of_Study" ~ "Average Duration of Study",
    Parameter_Metrik == "Avg_Grade_of_Final_Degree" ~ "Average Grade of Final Degree",
    TRUE ~ Parameter_Metrik
  ))
```

#Step 10-Tampilkan Hasil Akhir#
```{r}
print(as.data.frame(tabulasi_posisi_baru), row.names = FALSE)
```


# =========================================================================
# Bagian II: Perumusan Wawasan Strategis (Actionable Insights)
# =========================================================================

Berikut adalah 3 (tiga) wawasan strategis dari saya berdasarkan hasil pengolahan
data yang ditujukan bagi jajaran pimpinan universitas untuk mendukung pengambilan
keputusan berbasis data (data-driven decision making).

### Wawasan Strategis 1 ###
-> Judul           : Tren Pertumbuhan Pendaftar vs Pengetatan Seleksi
-> Observasi       : Terjadi tren peningkatan Applicants yang signifikan dari
                     tahun ke tahun yang diiringi dengan Acceptance Rate. 
                     Fenomena ini mengindikasikan popularitas universitas yang 
                     semakin kuat di pasar serta peningkatan selektivitas dalam 
                     menjaring calon mahasiswa baru.
-> Substansi Bukti : * Jumlah pendaftar unik melonjak dari 3.754 di tahun 2022
                       menjadi 6.518 di tahun 2026 (peningkatan sekitar 73,6%).
                     * Sebaliknya, tingkat Acceptance Rate terus 
                       ditekan secara konsisten dari 53% (2022) turun bertahap 
                       menjadi 47% (2026).
                     * Visualisasi Pendukung: Tren Pertumbuhan Pendaftar vs 
                       Pengetatan Seleksi
```{r}
library(ggplot2)
library(dplyr)

# Data Kerangka untuk Grafik 1
df_wawasan1 <- data.frame(
  Tahun = c("2022", "2023", "2024", "2025", "2026"),
  Applicants = c(3754, 4678, 4416, 5461, 6518),
  Acceptance_Rate = c(53, 52, 50, 49, 47)
)

# Membuat Visualisasi Dual-Axis (Kombinasi Batang & Garis)
ggplot(df_wawasan1, aes(x = Tahun)) +
  geom_col(aes(y = Applicants, fill = "Jumlah Pendaftar (Applicants)"),
           width = 0.6) +
  
  # Mengalikan dengan 100 agar skala nilai sejajar dengan sumbu primer (ribuan)
  geom_line(aes(y = Acceptance_Rate * 100, group = 1, 
                color = "Acceptance Rate (%)"), size = 1.2) +
  geom_point(aes(y = Acceptance_Rate * 100), size = 3,
             color = "#e74c3c") +
  scale_y_continuous(
    name = "Jumlah Pendaftar",
    sec.axis = sec_axis(~./100, name = "Acceptance Rate (%)", 
                        labels = function(x) paste0(x, "%"))
  ) +
  scale_fill_manual(values = "#3498db") +
  scale_color_manual(values = "#e74c3c") +
  labs(
    title = "Tren Pertumbuhan Pendaftar vs Pengetatan Seleksi",
    subtitle = "Periode Tahun 2022 - 2026",
    x = "Tahun Akademik",
    fill = NULL, color = NULL
  ) +
  theme_minimal() +
  theme(legend.position = "bottom", plot.title = element_text(face = "bold", 
                                                              size = 14))
```

-> Implikasi       : Tingginya minat pendaftar menyebabkan beban pemrosesan
                     admisi dan kapasitas tampung ruang kelas naik, jika tidak
                     ada kontrol yang ketat. Pengetatan seleksi ini berpotensi
                     meningkatkan intake quality, namun dilain hal memicu risiko
                     tingginya angka pendaftar berkualitas yang tidak tertampung.
-> Rekomendasi     : Melakukan digitalisasi pada sistem penyaringan berkas
                     admisi untuk mengatasi lonjakan data pelamar serta membuka
                     kuota kelas internasional atau jalur kemitraan khusus.

### Wawasan Strategis 2 ###
-> Judul           : Analisis Proporsi Gender Pendaftar Tahunan
-> Observasi       : Terdapat ketimpangan gender pada profil pendaftar. Tren 
                     data menunjukkan bahwa jumlah pendaftar perempuan secara 
                     konsisten mendominasi populasi dengan rasio yang jauh 
                     di atas pendaftar laki-laki di setiap periode tahun.
-> Substansi Bukti : * Rasio perbandingan laki-laki terhadap perempuan (Male to 
                       Female Ratio) secara persentase didominasi oleh perempuan 
                       di kisaran rata-rata di atas 65-70% total pendaftar.
                     * Angka ketimpangan tertinggi tercatat pada tahun 2024 
                       dengan rasio 1:2,81, yang berarti jumlah pelamar perempuan
                       hampir mendekati tiga kali lipat dari pelamar laki-laki.
                     * Visualisasi Pendukung: Grafik Stacked Bar Chart terkait 
                       Analisis Proporsi Gender Pendaftar Tahunan
```{r}
# Data Kerangka untuk Grafik 2 (Data dari perhitungan gender_counts)
df_wawasan2 <- data.frame(
  Tahun = rep(c("2022", "2023", "2024", "2025", "2026"), each = 2),
  Gender = rep(c("Laki-laki", "Perempuan"), times = 5),
  Jumlah = c(1131, 2623,  # 2022
             1285, 3393,  # 2023
             1159, 3257,  # 2024
             1723, 3738,  # 2025
             1781, 4737)  # 2026
)

# Membuat Visualisasi Proporsi Komparatif Gender
ggplot(df_wawasan2, aes(x = Tahun, y = Jumlah, fill = Gender)) +
  geom_col(position = "fill", width = 0.5) + # 'fill' tuk lihat rasio % 100%
  scale_y_continuous(labels = scales::percent) +
  scale_fill_manual(values = c("#2c3e50", "#f1c40f")) +
  labs(
    title = "Analisis Proporsi Gender Pendaftar Tahunan",
    subtitle = "Visualisasi Ketimpangan Rasio Laki-laki vs Perempuan (Format 1:X)",
    x = "Tahun",
    y = "Persentase Kontribusi",
    fill = "Jenis Kelamin"
  ) +
  theme_classic() +
  theme(plot.title = element_text(face = "bold", size = 14))
```
-> Implikasi        : Dominasi suatu gender memengaruhi ekosistem kampus dalam
                      jangka panjang, mulai dari alokasi fasilitas penunjang
                      (seperti kebutuhan asrama, fasilitas sanitasi, dan layanan
                      kesehatan spesifik by gender) hingga variasi klaster riset
                      atau kegiatan kemahasiswaan yang berbasis minat domestik/
                      sosial.
-> Rekomendasi      : Melakukan analisis program studi untuk memetakan apakah 
                      ketimpangan ini akibat dari spesialisasi rumpun ilmu 
                      tertentu yang dominan di universitas (misalnya 
                      Keguruan atau Kesehatan), kemudian meluncurkan program 
                      beasiswa afirmasi khusus untuk pendaftar laki-laki 
                      berprestasi tinggi.

### Wawasan Strategis 3 ###
-> Judul            : Lonjakan Pertumbuhan Mahasiswa Internasional Baru.
-> Observasi        : Universitas mencatatkan pertumbuhan yang sangat pesat pada 
                      segmen mahasiswa internasional pada kohort masuk tahun 
                      terakhir (2026). Di sisi lain, potret data wisuda 
                      menunjukkan bahwa rerata masa studi mahasiswa pasca-pandemi
                      berada di kisaran 4 hingga 5 tahun dengan pencapaian IPK 
                      akhir yang sangat memuaskan.
-> Substansi Bukti  : * Jumlah mahasiswa asing aktif berstatus enrolled melompat
                        tajam dari 22 mahasiswa di tahun 2025 jadi 46 mahasiswa 
                        di tahun 2026 (pertumbuhan 109% dalam setahun).
                      * Rerata durasi kelulusan pada periode wisuda terbaru 
                        berada di angka 4 tahun (2025) dan 5 tahun (2026) dengan
                        capaian rata-rata IPK kelulusan kumulatif di angka 3,50. 
                      * Visualisasi Pendukung: Grafik garis ganda menganalisis 
                        Lonjakan Pertumbuhan Mahasiswa Internasional Baru.
```{r}
# Data Kerangka untuk Grafik 3
df_wawasan3 <- data.frame(
  Tahun = c("2022", "2023", "2024", "2025", "2026"),
  Intl_Students = c(24, 25, 24, 22, 46),
  Avg_GPA = c(0.0, 0.0, 0.0, 3.50, 3.50)
)

# Membuat Visualisasi Tren Mahasiswa Internasional
ggplot(df_wawasan3, aes(x = Tahun, y = Intl_Students, group = 1)) +
  geom_line(color = "#27ae60", size = 1.5) +
  geom_point(color = "#27ae60", size = 4) +
  geom_label(aes(label = paste(Intl_Students, "Mhs")), vjust = -0.5, 
             fontface = "bold") +
  labs(
    title = "Lonjakan Pertumbuhan Mahasiswa Internasional Baru",
    subtitle = "Grafik Tren Berdasarkan Kohort Tahun Masuk Pasca-Pembersihan Data",
    x = "Tahun Masuk Kuliah",
    y = "Total Mahasiswa Aktif (Enrolled)"
  ) +
  expand_limits(y = c(15, 55)) +
  theme_minimal() +
  theme(plot.title = element_text(face = "bold", size = 14, color = "#1e824c"))
```
-> Implikasi        : Lonjakan mahasiswa internasional berisiko menimbulkan 
                      cultural shock dan kendala bahasa jika unit pendukung 
                      internasional tidak diperkuat. Sementara itu, kestabilan 
                      masa studi 4-5 tahun dengan IPK rata-rata 3,50 mencerminkan
                      mutu kurikulum yang baik, namun perlu dipastikan tidak 
                      terjadi grade inflation (obral nilai).
-> Rekomendasi      : Menyediakan program kemitraan pendampingan untuk
                      mempertemukan mahasiswa lokal dan mahasiswa asing dari 
                      negara tetangga dalam mempercepat adaptasi sosial-akademik 
                      di lingkungan kampus serta audit internal berkala terhadap
                      komponen penilaian di dalam data aktivitas perkuliahan.
